臺灣高雄地方法院民事判決　　　　　　109年度勞訴字第159號
原　　　告　李冠軍　

訴訟代理人　張名賢律師
　　　　　　黃羽駿律師
被　　　告　中鋼運通股份有限公司

法定代理人　張秋波　
訴訟代理人　江欣澄　
　　　　　　王國傑律師
複代理人　　莊怡萱律師
上列當事人間給付退休金事件，本院於民國110年9月23日言詞辯
論終結，判決如下：
  主  文
原告之訴駁回。
訴訟費用由原告負擔。
    事實及理由
一、本件被告之法定代理人原為李新民，嗣於本件審理中變更為
    張秋波，有經濟部民國110年1月25日經授商字第1100100626
    0號函附卷可佐（本院卷第223頁），並經張秋波具狀聲明承
    受訴訟（本院卷第219頁），核與民事訴訟法第176條規定並
    無不合，應予准許。
二、原告主張：原告自90年2月5日起受僱於被告，曾擔任機匠長
    ，於106年7月14日辦理退休，被告已給付退休金新臺幣（下
    同）1,588,680元。然被告僱傭原告擔任機匠長所從事的工
    作為繼續性工作，依勞動基準法（下稱勞基法）第9條規定
    ，雙方間之僱傭契約應為不定期僱傭契約，原告工作年資自
    自90年2月5日起至106年7月14日止共計16年5月9日。因原告
    是選擇採用勞工退休金舊制，依照被告之船員退休辦法，工
    作年資每滿1年給與2個基數，超過15年部分每滿1年給與1個
    基數，計算原告之總基數應為31.5。又原告退休前6個月平
    均工資應為124,650元，原告可領得之退休金應為3,926,475
    元，扣除被告已給付之退休金後，原告尚得請求2,291,026
    元，爰依因此提起本件訴訟，請求法院判決：被告應給付原
    告2,337,795元及自106年8月13日起至清償日止，依照年息
    5%計算之利息。
三、被告則以：雙方所簽訂之船員僱傭契約已明文約定為定期契
    約，訂立定期僱傭契約符合海事勞工公約，無論是航運主管
    機關、司法判決或學者見解，均肯定為維持船舶航行運作船
    公司得與遠洋航行船員訂立定期僱傭契約，因此原告下船時
    雙方即中斷僱傭關係，此亦符合原告之工作現況。且原告在
    船上服務之年資始得計入退休金基數，各段工作年資中斷間
    隔若有超過3個月，依船員法第24條、勞基法第10條規定，
    不得合併計算前後年資，則依附表一所示原告服務期間，有
    3次上下船中斷間隔逾3個月之情形，最後一次是105年6月10
    日下船，105年10月17日上船，其工作年資依法只能計算105
    年10月17日以後之工作年資，而不能前後合併計算，僅251
    天，至多應以2個基數計算，不符合請領退休金之資格，惟
    被告未於此與原告計較，仍以退休前6個月平均薪資58,840
    元計算，給付原告1,588 ,680元之退休金，原告無請求給付
    額外退休金之權利，另原告退休前薪資之項目，僅包含其薪
    資、航行津貼及固定加班費，原告主張之其餘項目均非屬其
    經常性或固定性薪資等語置辯，並聲明：原告之訴駁回。
四、兩造不爭執事項：
  ㈠原告自90年2 月5 日起，陸續擔任被告所屬船舶之機匠長，
    兩造於原告每次上船時均有簽訂「船員定期僱傭契約」，期
    間如附表一所示，兩造間共簽署17紙定期僱傭契約，船員法
    施行後之定期僱傭契約係依交通部航港局依據船員法第13條
    之規定訂定，定期僱傭契約依船員法第12條向交通部航港局
    報備。
  ㈡被告自90年2 月5 日起為原告投保勞工保險，並於原告106
    年7 月14日退休後辦理退保。
  ㈢原告於106 年7月14 日申請退休，退休前6 個月領取之薪資
    、航行津貼、特別獎金、久任獎金、有給年休獎金、禮金金
    額，如附表二所示。
  ㈣如以在船服務年資及附表二所示特別獎金(一)、久任獎金、
    有給年休獎金、特別獎金(二)及禮金，均不列入計算原告退
    休金之「退休時薪津」，計算退休金，原告在船服務年資
    13.5年，27個基數，以原告退休前平均薪津58,840元來計算
    原告退休金共計1,588,680元，被告並已給付完畢。
  ㈤而原告所領取之特別獎金(一)部分，即屬原告因特別工作而
    獲得之報酬、非固定加班費、年終獎金及因僱用人營運上獲
    利而發給之獎金。
  ㈥有關原告領取的特別獎金(二)，係為激勵被告公司所屬船隊
    船員提昇服務品質，維持船舶安全及高效能運轉，於公司獲
    有盈餘時，自盈餘中抽取部分作為船員在工安、環保、效率
    、節能、安全等方面之獎勵金。
  ㈦有關原告領取的久任獎金，係在被告公司船上服務每累計滿
    10個月（304天），其合約期間考核平均成績在70分以上者
    ，即加給一個久任基數，職務晉升時久任基數應予歸零重新
    起算。
  ㈧有關原告領取的有給年休獎金，係被告公司船員在船服務滿
    1年給與30天之有給年休獎金，不滿1年按比例計算，於下船
    時一次發給。
  ㈨原告選擇舊制退休金，沒有選擇適用勞工退休金條例（下稱
    勞退條例）之退休金制度。
  ㈩岸上候派期間，被告給付除佳節、生日禮金，無其他薪資、
    航行津貼或固定加班費。
  倘本院認兩造間勞動契約為定期勞動契約，且附表二所示
    特別獎金(一)、久任獎金、有給年休獎金、特別獎金(二)及
    禮金，均不列入計算原告退休金之「退休時薪津」，被告並
    無短付退休金。
  倘本院認兩造間勞動契約為不定期勞動契約，且在岸期間也
    列入退休年資，附表二所示特別獎金(一)、久任獎金、有給
    年休獎金、特別獎金(二)及禮金，均應列入計算原告退休金
    之「退休時薪津」，原告得請求退休金差額2,337,795元。
五、本件之爭點：
  ㈠兩造之勞動契約為定期勞動契約或不定期勞動契約？
  ㈡被告有無短付原告退休金？如有，數額為何？
六、本院之心證：
  ㈠兩造之勞動契約為定期勞動契約或不定期勞動契約？
  ⒈按「法規對其他法規所規定之同一事項而為特別之規定者，
    應優先適用之。其他法規修正後，仍應優先適用。」中央法
    規標準法第16條定有明文，此即「特別法優於普通法」原則
    。依前述規定，二種以上法律就同一事項均有規定，且其規
    定內容不同，即應適用特別法，除非特別法規定有不足或未
    規定時，才有依普通法規定予以補充適用之餘地。因船員具
    有勞工身分，但勞工未必具有船員身分，立法者有鑑於船員
    工作性質及環境有別於陸上勞工，勞基法中相關規定無法與
    航運事業特殊性配合，乃於船員法另作規定，以優先於勞基
    法，此觀88年6月23日公布施行之船員法第1條明定：「為保
    障船員權益，維護船員身心健康，加強船員培訓及調和勞雇
    關係，促進航業發展；並加強遊艇駕駛與動力小船駕駛之培
    訓及管理，以推動遊艇活動發展，特制定本法。」；另參照
    船員法第26條立法理由：「航運事業涉及國際事務，其業務
    與國際航運狀況及航運慣例息息相關，且船員在船上工作性
    質與陸上工作差異很大，具離家性、海上航行危險性及航行
    輪班等特性，故國際上對船員之報酬除薪資外，多以航行津
    貼、固定加班費予以補償，且船上偶有臨時性之工作如原屬
    碼頭工人工作之掃艙、裝卸貨、甲板貨固定及部分國家港口
    之特殊規定所產生之額外工作，均以特別獎金方式發給，故
    船員報酬結構與勞基法所定工資結構不同，爰依現行船員報
    酬內涵及國際慣例，明定船員報酬結構。」是船員法針對船
    員之資格、船員僱用、勞動條件，與福利包括薪津、傷病、
    撫卹、退休及保險等勞動條件為規範，與勞基法係適用陸上
    全體勞動關係所為之一般性規定不同，應屬勞基法之特別法
    ，船員法對勞基法所規定之同一事項而為特別之規定者，依
    前揭說明，基於特別法優於普通法原則，應優先適用船員法
    ，勞基法於船員法未規定且其適用並無矛盾之事項，且未涉
    及海上特殊性，得依勞基法相關規定予以補充適用。
  ⒉按船員法第13條規定：「雇用人僱用船員僱傭契約範本，由
    航政機關定之。」，再參以該條88年06月23日立法理由：「
    二、明定船員僱傭契約範本授機交通部定之，以資準據。」
    ，103年12月24日立法理由：「配合第四條之修正及實務需
    要，將【交通部】修正為【航政機關】。」等語，可見船員
    法就僱傭契約範本已授權交通部或航政機關定之。又交通部
    於102年5月10日依據船員法採用海事勞工公約，並自102年8
    月20日生效，其中海事勞工公約標準A2.1已就船員僱傭契約
    要項及得簽訂定期或不定期契約有所規範，實務上國際航線
    航商依自身實務運作及國際慣例等，與船員簽訂僱傭契約，
    且交通部108年8月25日預告之船員法第12條修正草案明確說
    明：「船員服務之船舶長期於海上航行，其工作環境、型態
    及生活作息與陸上勞工有別，有其特殊性，現行由雇用人依
    船員服務船舶之工作性質，與船員協議簽訂定期或不定期僱
    傭契約。」等情，此有主管機關即交通部航港局108年9月26
    日航員字第1080063696號函可稽（本院勞專調卷第225頁）
    。足認船公司與船員確有簽訂定期勞動契約之需求，從而在
    適用勞基法有關不定期契約及定期契約規定時，自應考量船
    員法第13條規定及上開國際海事勞工公約之要求，並兼顧船
    公司營運及船員工作性質上之特殊性。
  ⒊觀諸船員法第51條立法理由第2點：「由於船員上船工作多
    採定期僱傭方式辦理，而採不定期僱傭之船員亦不可能在同
    一條船上長期連續工作不下船休息，當船員契約期滿下船後
    ，由於原職位已由他人遞補而無法再回原職工作，故舶員轉
    換船舶、轉換公司之情形極為普遍」等語，益徵船公司與船
    員間之工作性質本來即得簽訂定期僱傭契約，且確實多有採
    取訂立定期僱傭契約之情形。再者，船員法第51條之立法理
    由第3點：「船員實際工作場所為在船上，上岸休假均屬在
    家休假，並未實際從事船員工作，故在岸期間不予列入工作
    年資計算。」明確指出在岸休假期間不予列入工作年資。又
    據專家證人陳彥宏於台灣高等法院高雄分院109年度勞上字
    第41號事件（下稱另案）審理時證稱：臺灣船公司與船員間
    之契約，除如臺灣港務港勤股份有限公司、東琉線等可以當
    天往返碼頭並返家休息之航線，會與船員簽署不定期僱傭契
    約外，遠洋船員都是簽署以船出航1次來回之個別獨立定期
    僱傭契約，早期契約期間均為1年，嗣因船員人數漸多，始
    縮短期間；此外，其他國家船員目前大部分也是與船公司簽
    署定期僱傭契約，因為不定期僱傭契約薪水較少等語（另案
    卷三第190頁至第191頁）。足認在國際遠洋航運實務上，確
    實可簽署以船舶出航一次來回之個別獨立定期僱傭契約，考
    其緣由不外乎係遠洋船員之工作型態、時間及所處環境等層
    面，皆有別於在陸上工作之一般勞工。
  ⒋兩造間共簽署17紙定期僱傭契約，船員法施行後之定期僱傭
    契約係依交通部航港局依據船員法第13條之規定訂定，定期
    僱傭契約依船員法第12條向交通部航港局報備一節，為兩造
    所不爭執（本院卷第396、397頁），兩造間簽署定期僱傭契
    約係遵循交通部航港局歷來公告之範本定期僱傭契約所簽訂
    ，而上開範本定期僱傭契約訂定又係基於船員法第13條規定
    所授權，兩造間簽署定期僱傭契約，於法有據。又原告之船
    員下船申請書上亦明載「本人同意自下船日起終止與被告所
    簽訂服務本輪之船員定期僱傭契約，於派船時另訂契約。」
    等語（本院卷第121至123頁）。因此，即便被告持續有國際
    航運之需求，然為保障從事國際遠洋航運船員之人身自由並
    給予船員適度休息之權利，並兼顧雇主與勞工雙方之營運及
    工作性質上之勞務需求與給付實情，應認得以特定航次為單
    位，簽署個別獨立之定期僱傭契約，故兩造間之勞動契約為
    定期勞動契約。
  ⒌原告雖主張：原告於在岸期間，仍應接受指派之訓練或出席
    相關會議，倘拒絕調派達3次以上即生解僱、離保效果，且
    被告仍持續為原告投保勞、健保，甚至仍領有佳節禮金、績
    效獎金等，可徵船員在岸候派時，仍須服從雇主權威，並有
    接受懲戒或制裁之義務，僱傭關係仍然存在等語。惟查：
  ①按船員資格應符合航海人員訓練、發證及當值標準國際公約
    與其他各項國際公約規定，並經航海人員考試及格或船員訓
    練檢覈合格；具有船員資格者，應向航政機關提出申請，並
    經主管機關核發適任證書，始得執業。此為船員法第6條第1
    項、第7條所明定。則被告為使原告執行船員職務時具備上
    述法令及外部機構所定之船員資格要求而提供課程資訊及補
    助，尚難認係基於原告任職於被告之指揮監督關係。況且原
    告具有參加與否之決定自由，此觀諸專家證人陳彥宏於另案
    證稱：因為船員的證照在公司那邊，公司會負責管理船員證
    照期限的有效性，證照快過期的時候，公司就會通知船員去
    受訓，或公司會辦理一些訓練、宣導的課程或研討會，公司
    會給付船員車馬費，但沒有薪水，船員可以不去，這些課程
    可能會辦好幾梯次，船員可以選擇，不去也沒有懲處，但如
    果船員每次都不去，就可能會被公司加註到黑名單，排序就
    會往下放等語（另案卷三第193頁至第194頁、第201頁至第
    202頁）。是被告提供上課或進修資訊給原告，係基於法令
    要求及協助的角色，並非要求原告提供勞務或得以進行懲處
    ，所提供之補助亦非勞務之報酬，尚難以此遽認被告對於原
    告有何指揮監督之關係。
  ②至於依被告所制訂之86年10月13日至99年4月1日之「船員調
    派作業要點」及99年4月1日起實施之「船員異動管理要點」
    ，雖有規定拒絕調派達3次以上即生「解僱」、「離保」效
    果云云。然船員法第51條之立法理由第3點：「船員實際工
    作場所為在船上，上岸休假均屬在家休假，並未實際從事船
    員工作，故在岸期間不予列入工作年資計算。」明確指出在
    岸休假期間不予列入工作年資，且專家證人陳彥宏於另案院
    證稱：船員在岸期間因與雇主間之前段定期僱傭契約關係已
    結束，船員不需要提供勞務給公司，是自由人，可以轉換船
    公司，這是很常見的現象，船公司也不可以拒絕，而雇主詢
    問船員上船意願時，被以諸如為考取領港、房屋整修、植牙
    等不同理由婉拒經常發生，且因在岸期間係屬無工作及無薪
    資之狀態，故部分船員受迫於經濟壓力，會短期打工、暫時
    轉行，甚或取回自己證照而轉換至他間船公司服務，是實務
    上一直都存在的情形等語（另案卷三第192頁至第194頁、第
    197頁）。故尚難以被告內部規定所錯誤記載「解僱」字句
    ，即遽認兩造仍有僱傭關係存在。況所謂離保，實指不再將
    該船員列在公司之儲備或候派船員名單上，與其間定期僱傭
    契約是否結束亦無任何關聯。
  ③另被告雖有在原告上岸期間為其投保勞、健保，然此與兩造
    間之私法契約關係，屬不同之法律關係，私法契約之本質仍
    應由兩造間之提供勞務性質為判斷。另原告岸上候派期間，
    被告給付除佳節、生日禮金，無其他薪資、航行津貼或固定
    加班費一節，為兩造所不爭執（本院卷第397頁），足徵船
    員與雇主間在岸候派期間確實並未存在僱傭關係，船員無須
    提供勞務予公司，船公司亦不用給付船員勞務報酬。況兩造
    歷年共簽署17個定期僱傭契約，原告每次所簽署之下船申請
    書記載於派船時另訂契約，原告復未舉證證明其在岸期間，
    兩造有延續前次定期僱傭契約之合意，是船員於定期僱傭契
    約期滿下船後，該次之定期僱傭即已期滿結束。至於被告於
    原告在岸期間列入候派名單，提供受訓資訊及補助，以及為
    原告投保勞、健保，甚至給與佳節、生日禮金，應僅係船公
    司與船員間之航運實務需求，以及船公司給予船員之福利，
    尚難以此作為存在僱傭關係之佐證。
  ⒍綜上，被告僱用原告於每個特定航次擔任機匠長，依船員法
    第13條規定及交通部航港局歷來公告之範本定期僱傭契約，
    兩造自得訂立定期契約，兩造所簽訂之定期僱傭契約自屬合
    法有效，此不僅保障從事國際遠洋航運船員之權利，亦無違
    反國際海事勞工公約，且符合我國國際航運實務之習慣。原
    告主張：兩造間簽訂之僱傭契約應為不定期契約云云，為無
    理由，應不足採。
  ㈡被告有無短付原告退休金？如有，數額為何？
  ⒈按船員法第53條第1項明定：「為保障船員退休權益，本國
    籍船員之退休金事項，適用勞工退休金條例之退休金制度，
    但依勞工退休金條例第9條規定，未選擇適用勞工退休金條
    例之退休金制度者，不在此限。」依此，原告（本國籍船員
    ）就其退休事項，應否適用勞退新制，端視其於勞退條例公
    布後至施行前一日之期間內是否選擇適用新制。而原告並未
    選擇適用勞退條例之退休金制度，為兩造所不爭執（本院卷
    第397頁）。另依同條第2項規定:「前項但書人員之退休金
    給與基準，其屬本法施行前之工作年資，依第51條第4項計
    算，其屬本法施行後之工作年資，依勞動基準法第55條規定
    計算。」原告屬於本條項所稱「前項但書人員」，亦即未選
    擇適用勞退新制之本國籍船員，其工作年資係船員法施行後
    ，所以其退休金之給與基準，自應適用勞基法第55條規定計
    算之。
  ⒉原告之工作年資係於船員法施行後，船員法第53條第2項後
    段明定應依勞基法第55條規定計算退休金給付基準。按勞基
    法第55條第1項第1款規定：「勞工退休金之給付標準如下：
    一、按其工作年資，每滿一年給與兩個基數。但超過十五年
    之工作年資，每滿一年給與一個基數，最高總數以四十五個
    基數為限。未滿半年者，以半年計；滿半年者以一年計。」
    次按船員法第24條前段規定：「僱傭契約因故停止履行後，
    繼續履行原約或定期僱傭契約屆滿後，未滿三個月又另訂定
    新約時，船員前後工作年資應合併計算。船員工作年資之計
    算應包括船員在同船舶或同一公司法人所屬或經營之不同船
    舶之工作年資。」則原告所簽訂各定期僱傭契約如有中
    斷間隔逾3個月者，依船員法第24條，不得合併計算前後年
    資。觀之原告與被告所簽訂之各定期僱傭契約，其中附表一
    編號8、13、17，與前次之定期僱傭契約均有中斷間逾3個月
    ，前後之年資即不得合併計算。因此，原告之年資應自105
    年10月17日重新起算，即如附表一編號17所示共計251日，
    依勞基法第55條之給與標準計算，每滿1年給與2個基數，滿
    半年者以1年計算，故原告之退休基數應為2個基數，按原告
    之「月平均工資」給付2個月的退休金。
  ⒊至於作為計算原告退休金「月平均工資」（適用勞基法第55
    條計算退休金時），應如何計算？亦即除兩造不爭執應計入
    之薪資、航行津貼及固定加班費外，是否應計入原告如附表
    一所示之特別獎金(一)、特別獎金(二)、久任獎金、有給年
    休獎金及禮金？
    船員法針對船員之福利包括薪津、撫卹及退休等勞動條件乃
    特別規範，自應加以適用，倘船員法復無規定，勞基法關於
    與船員性質能相容部分，即得予以補充適用。經查：
  ①特別獎金(一)部分：按所謂「薪津」應包括薪資及津貼，「
    薪資」指船員於正常工作時間內所獲得之報酬，「津貼」則
    指船員薪資以外之航行補貼、固定加班費及其他名義之經常
    性給付，而所謂「特別獎金」，包括特別工作而獲得之報酬
    、非固定加班費、年終獎金及因雇用人營運上獲利而發給之
    獎金，船員法第2條第12款至第15款分別定有明文。又船員
    法第2條第13款所稱其他名義之經常性給付，不包括船員法
    第2條第15款之特別獎金，此為船員法施行細則第3條第1款
    所明定。而原告所領取之特別獎金(一)部分，即屬原告因特
    別工作而獲得之報酬、非固定加班費、年終獎金及因僱用人
    營運上獲利而發給之獎金，為原告所不爭執（本院卷第397
    頁），並有被告之船員待遇支給要點在卷可稽（本院勞專調
    卷第171頁）。則原告所領取之特別獎金(一)既然屬於船員
    法第2條第15款所稱之特別獎金，業經船員法施行細則第3條
    第1款明定不屬於船員法第2條第13款所定之「津貼」，自亦
    不屬於同條第14款所稱包括薪資與津貼之「薪津」。另依勞
    基法第2條第3款規定，工資謂勞工因工作而獲得之報酬，包
    括工資、薪金及按計時、計日、計月、計件以現金或實物等
    方式給付之獎金、津貼及其他任何名義之經常性給與均屬之
    。可見不論船員法或勞基法均係以「勞務的對價」及「經常
    性給付」作為判斷的標準，而有關特別獎金(一)部分，既經
    船員法排除在船員之「薪資」範圍，亦不屬於「津貼」所稱
    之經常性給付，且參照勞基法施行細則第10條第2款規定，
    將「非經常性獎金」認定非屬於勞基法第2條第3款之經常性
    給與，而不屬於「工資」，故特別獎金(一)之性質應賦予相
    同之法律效果，不宜區分不同法律而做不同之定性，故應認
    特別獎金(一)部分應屬於「非經常性獎金」，不屬於勞基法
    所稱之「工資」。
  ②特別獎金(二)部分：有關原告領取的特別獎金(二)，係為激
    勵被告公司所屬船隊船員提昇服務品質，維持船舶安全及高
    效能運轉，於公司獲有盈餘時，自盈餘中抽取部分作為船員
    在工安、環保、效率、節能、安全等方面之獎勵金，為原告
    所不爭執（本院卷第397頁），並有被告公司特別獎金(二)
    管理辦法在卷可稽（本院勞專調卷第173頁）。則上開特別
    獎金(二)既係屬於被告自盈餘中抽取部分作為船員之獎勵金
    ，且無盈餘即無獎金，自非屬於船員於正常工作時間內所獲
    得報酬，亦非屬於船員薪資以外之其他名義經常性給付，是
    並非屬於薪資或津貼之「薪津」範圍。又因特別獎金(二)不
    屬於勞工因工作而獲得之報酬或其他名義之經常性給與，自
    亦不屬於勞基法所稱之「工資」範圍。
  ③久任獎金部分：有關原告領取的久任獎金，係在被告公司船
    上服務每累計滿10個月（304天），其合約期間考核平均成
    績在70分以上者，即加給一個久任基數，職務晉升時久任基
    數應予歸零重新起算，為原告所不爭執（本院卷第397頁）
    ，並有被告之船員待遇支給要點在卷可稽（本院勞專調卷第
    171頁）。則上開久任獎金顯非屬於船員於正常工作時間內
    所獲得報酬，且參照勞基法施行細則第10條第2款規定，已
    明文將「久任獎金」排除在勞基法第2條第3款所稱之經常性
    給與之外，在船員法就久任獎金之性質應賦予相同之法律效
    果，應認久任獎金不屬於船員薪資以外之其他名義經常性給
    付，是久任獎金並非屬於薪資或津貼之「薪津」範圍。又依
    勞基法施行細則第10條第2款規定，因久任獎金不屬於勞工
    因工作而獲得之報酬或其他名義之經常性給與，自亦不屬於
    勞基法所稱之「工資」範圍。
  ④有給年休獎金部分：按船員在船上服務滿1年，雇主應給予
    有給年休30天。未滿1年者，按其服務月數比例計之。有給
    年休因年度終結或終止契約而未休者，其應休未休之日數，
    雇用人應發給薪津。船員法第37條第1項、第2項後段分別定
    明文。又有關原告領取的有給年休獎金，係被告公司船員在
    船服務滿1年給與30天之有給年休獎金，不滿1年按比例計算
    ，於下船時一次發給，為原告所不爭執（本院卷第397頁）
    ，並有被告之船員待遇支給要點在卷可稽（本院勞專調卷第
    171頁）。而船員法上開年休制度之規定，與106年6月16日
    修正前之勞基法施行細則第24條第3款規定相同（即現行勞
    基法第38條第4項規定），亦即規定為「特別休假因年度終
    結或終止契約未休者，其應休未休之日數，雇主應發給工資
    」。兩者之規範方式或實質內容均相同，自應做相同之處理
    。參照最高法院歷年來所表示特別休假未休而支領之給付，
    非屬勞工於年度內繼續工作之對價，亦非經常性給與之見解
    （見最高法院103年度台上字第1659號、104年度台上字第
    2364號、107年度台上字第587號判決意旨參照），本院認為
    船員所領取之有給年休獎金，既係因船員於下船時尚有年休
    未休畢之情形，要求雇主應發給「薪津」，此一雇主之給付
    實質上乃屬為評價船員無法行使休假權利所為相應之補償，
    從而縱使立法者於船員法第37條第2項後段使用「薪津」之
    用語，亦無法改變其用以評價該無法行使年休權利之本質。
    因此，有給年休並非船員於年度內繼續工作之對價，僅能認
    為補償船員未能享受年休的代償金，亦不具備經常性，自非
    屬於船員法所稱包括薪資及津貼之「薪津」範圍，亦不屬於
    勞基法所稱之「工資」範圍。
  ⑤禮金部分：依船員法施行細則第3條第2、5款規定，已明文
    將春節、端午節、中秋節給與之節金，以及婚喪喜慶由雇用
    人致送之賀禮、慰問金、奠儀等，均排除在船員法第2條第
    13款規定所稱之其他名義之經常性給付之外，是應認上開佳
    節、生日禮金不屬於船員薪資或薪資以外之其他名義經常性
    給付，並非屬於薪資或津貼之「薪津」範圍。又依勞基法施
    行細則第10條第3、6款規定，亦已明文將春節、端午節、中
    秋節給與之節金，以及婚喪喜慶由雇主致送之賀禮、慰問金
    、奠儀等，均排除在勞基法第2條第3款所稱之經常性給與之
    外，是上開佳節、生日禮金不屬於勞工因工作而獲得之報酬
    或其他名義之經常性給與，自亦不屬於勞基法所稱之「工資
    」範圍。
  ⑥在已經有法律明文規定不具有工資之性質者，例如本件之特
    別獎金(一)、久任獎金、禮金等給付，如果給付之項目及內
    容均與法律規定之項目相同，法院自應尊重立法者之價值取
    捨，不宜再逕行認定屬工資之範圍，亦無從再依勞動事件法
    第37條規定推定為工資。故原告主張：如附表所示之特別獎
    金(一)、特別獎金(二)、久任獎金、有給年休獎金及禮金，
    均應列入「薪津」或「平均工資」計算云云，為無理由，應
    不足採。
  ⒋綜上，原告所領取如附表一所示特別獎金(一)、久任獎金、
    有給年休獎金、特別獎金(二)及禮金，均不應列入計算原告
    退休金之「月平均工資」，則自兩造不爭執附表二所示給付
    觀之，原告之「退休時薪津」應為每月58,840元（薪資
    30,390元+航行津貼14,900元+固定加班費13,550元＝58,840
    元）。又因其每月領取之薪資、航行津貼、固定加班費之金
    額均固定，應以每月之固定工資58,840元元作為「月平均工
    資」較為合理，不應以「日平均工資」再按每月30日計算之
    金額，蓋此對於船員反而較為不利。是以，被告依勞基法55
    條第1項第1款規定，按原告之「月平均工資」58,840元給付
    2個月退休金，應為117,680元，故被告應給付原告之退休金
    為117,680元。
  ⒌然而，被告對於其員工之退休事項訂有之退休金給付辦法，
    其中第4條明訂有退休金給付之計算基準及服務年資之採計
    ，與上開法律規定相當。然其實際計算原告之退休金時，係
    以優於其退休金給付辦法規定之標準計算，亦即並未適用船
    員法第24條前段或退休金給付辦法第4條中斷年資之規定，
    而係將原告所有的在船服務期間均累計計算海勤年資。而被
    告以原告年資13.5年給付基數27、平均工資58,840元，計算
    原告退休金共計1,588,680元，並已給付完畢等情，為兩造
    所不爭執（本院卷第397頁），並有原告之勞工退休金給付
    通知書可稽（本院勞專調卷第113頁）。故被告給付總額已
    優於上開依法律規定應給付之金額，並無短付退休金。
七、綜上所述，原告依僱傭契約之法律關係，請求被告給付2,33
    7,795元及自106年8月13日起至清償日止，依照年息5%計算
    之利息，為無理由，不應准許。
八、本件事證已臻明確，兩造其餘攻擊防禦方法及所提證據，經
    審酌後認均與本院前述判斷不生影響，爰不一一論述。
九、訴訟費用負擔之依據：民事訴訟法第78條。
中    華    民    國   110    年    10    月    22    日
                  勞動法庭      法  官  吳芝瑛
以上正本係照原本作成。
如對本判決上訴，須於判決送達後20日內向本院提出上訴狀。如
委任律師提起上訴者，應一併繳納上訴審裁判費。
中    華    民    國   110    年    10    月    22    日
                                書記官  劉玟君
 附表一
┌──┬───────┬───────┬───────┬───┐
│編號│上船日期      │下船日期      │與前次是否間隔│天數  │
│    │              │              │超過3個月     │      │
├──┼───────┼───────┼───────┼───┤
│1   │90年2月5日    │91年1月26日   │              │356   │
├──┼───────┼───────┼───────┼───│
│2   │91 年3 月15日 │92年2月19日   │              │342   │
├──┼───────┼───────┼───────┼───│
│3   │92年3月6日    │93年4月21日   │              │413   │
├──┼───────┼───────┼───────┼───│
│4   │93年6月9日    │94年8 月23日  │              │441   │
├──┼───────┼───────┼───────┼───│
│5   │94年11月15日  │95年7月29日   │              │257   │
├──┼───────┼───────┼───────┼───│
│6   │95年9月21日   │96年7月16日   │              │299   │
├──┼───────┼───────┼───────┼───│
│7   │96年10月15日  │96年11月27日  │              │44    │
├──┼───────┼───────┼───────┼───│
│8   │97年6 月1 日  │98年5月21日   │     V        │355   │
├──┼───────┼───────┼───────┼───│
│9   │98年6月23日   │99年3 月3 日  │              │254   │
├──┼───────┼───────┼───────┼───│
│10  │99年5月3日    │100 年3 月17日│              │319   │
├──┼───────┼───────┼───────┼───│
│11  │100年5月1日   │101年1月6日   │              │251   │
├──┼───────┼───────┼───────┼───│
│12  │101年2月26日  │102年3月1日   │              │370   │
├──┼───────┼───────┼───────┼───│
│13  │102年7月22日  │102年9月26日  │      V       │67    │
├──┼───────┼───────┼───────┼───│
│14  │102年11月19日 │103年9月28日  │              │314   │
├──┼───────┼───────┼───────┼───│
│15  │103年11月29日 │104年4月23日  │              │146   │
├──┼───────┼───────┼───────┼───│
│16  │104年6月13日  │105年6月10日  │              │364   │
├──┼───────┼───────┼───────┼───│
│17  │105 年10月17日│106年6月24日  │      V       │251   │
└──┴───────┴───────┴───────┴───┘
 附表二
┌───┬───┬───┬───┬───┬────┬────┬────┬────┬───┐
│年月  │薪資  │家匯航│航領航│固定  │久任    │特別獎  │特別獎金│有給年休│禮金  │
│      │      │津    │津    │加班  │獎金    │金一    │二      │        │      │
│      │      │      │      │      │        │        │        │        │      │
├───┼───┼───┼───┼───┼────┼────┼────┼────┼───┤
│106 年│30,390│4,900 │10,000│13,550│0       │34,510  │0       │0       │0     │
│1 月  │      │      │      │      │        │        │        │        │      │
├───┼───┼───┼───┼───┼────┼────┼────┼────┼───┤
│106 年│30,390│4,900 │10,000│13,550│0       │34,510  │0       │0       │0     │
│2 月  │      │      │      │      │        │        │        │        │      │
├───┼───┼───┼───┼───┼────┼────┼────┼────┼───┤
│106 年│30,390│4,900 │10,000│13,550│0       │34,510  │0       │0       │0     │
│3 月  │      │      │      │      │        │        │        │        │      │
├───┼───┼───┼───┼───┼────┼────┼────┼────┼───┤
│106 年│30,390│4,900 │10,000│13,550│0       │34,510  │0       │0       │0     │
│4 月  │      │      │      │      │        │        │        │        │      │
├───┼───┼───┼───┼───┼────┼────┼────┼────┼───┤
│106 年│30,390│4,900 │10,000│13,550│0       │34,510  │0       │0       │0     │
│5月   │      │      │      │      │        │        │        │        │      │
├───┼───┼───┼───┼───┼────┼────┼────┼────┼───┤
│106 年│23,979│11,757│0     │10,692│95,194  │27,230  │46,542  │40,463  │2100  │
│6月   │      │      │      │      │        │        │        │        │      │
└───┴───┴───┴───┴───┴────┴────┴────┴────┴───┘